【裁判字號】    99,訴,254
【裁判日期】    991027
【裁判案由】    撤銷詐害行為等
【裁判全文】
臺灣桃園地方法院民事判決               99年度訴字第254號
原      告  乙○○
訴訟代理人  羅行律師
被      告  丁○○
被      告  戊○○
法定代理人  丙○○
            己○○
上列當事人間請求撤銷詐害行為等事件，於民國99年10月13日辯
論終結，本院判決如下：
    主      文
原告之訴駁回。
訴訟費用由原告負擔。
    事實及理由
壹、程序方面
    本件被告戊○○未於為後言詞辯論期日到場，核無民事訴訟
    法第386 條各款所列情形，爰依原告聲請，由其一造辯論而
    為判決。
貳、事實方面
一、本件原告起訴主張：
（一）被告丁○○於民國97年初將其所有坐落桃園市○○段284
      地號土地（面積105201公頃、持分200000分之79）暨其上
      1215建號建物（門牌號碼：桃園市○○路120 號1 層，面
      積20.69 平方公尺，騎樓面積58.73 平方公尺，地下層面
      積1,113.71平方公尺，花台面積9.54平方公尺，持分5000
      00分之17101 ，建號1217同所在共有部分面積9,671.25平
      方公尺，持分100000分之1573）作價售予原告，並於97年
      11月6 日委託代書書立房地產買賣契約書，辦理所有權過
      戶手續。詎料，被告丁○○於97年11月6 日與原告訂立房
      地產買賣契約書後，竟乘隙又於97年11月19日另立買賣契
      約，於97年12月3 日將系爭不動產移轉登記於被告戊○○
      所有。
（二）嗣原告以被告丁○○一物二賣涉嫌與訴外人丙○○共同詐
      欺提起告訴，檢察官以「被告丁○○並未簽署此一買賣契
      約，而另行向告訴人取得財物．．與刑法上詐欺罪之構成
      要件未符」等因，不起訴處分確定在案。惟訴外人丙○○
      在上開詐欺案偵訊時供稱「系爭車位係伊很早以前向甲○○購買，買的時間是97年1 月4 日．．但因車位一定要買
      在區分所有權人名下，所以借名登記在被告丁○○名下」
      ，暨被告丁○○供稱「後來被告丙○○就將該車位過戶至
      其女兒戊○○名下」等語。可見被告戊○○係無償自被告
      丁○○取得系爭不動產之所有權。爰依民法第244 條第1
      項及第4 項規定提起本件訴訟。並聲明：被告於97年11月
      19日就附表所示之不動產訂立之買賣契約應予撤銷。被告
      就附表所示之不動產向桃園地政事務收件字號：97年桃資
      登字第459490號，以買賣為原因，在97年12月3 日登記序
      號0015，所為之所有權移轉登記應予塗銷。被告丁○○應
      將附表所示之不動產持分所有權（車位），移轉登記為原
      告所有。
二、被告丁○○則以：我向原告借錢五十幾萬要買車位，後來分
    期付款還錢，還了二期就沒有辦法還了，於是就將房子過戶
    給原告。因向原告借的錢已經用掉了，沒錢買車位，於是我
    再向丙○○借錢，用我的名義向甲○○買車位，買車位的錢
    是丙○○出的，登記在我名下是因為只有該大樓住戶才可以
    買停車位，之後我無法還錢給丙○○才將車位過戶給丙○○
    。並聲明：原告之訴駁回。
三、被告戊○○則抗辯：系爭車位是被告戊○○之父丙○○向訴
    外人甲○○所購買，於96年12月18日先付訂金新台幣（下同
    ）15萬元，97年1 月4 日再付尾款40萬元，丁○○並未出資
    ，當時實際購買之價金為55 萬 元，買賣契約上是記載75萬
    元。停車位權狀是登記在丁○○名下，因為房屋是登記在丁○○名下，而社區住戶購買停車位可以便宜20萬元，所以才
    會以丁○○之名義去購買系爭車位，並提出銀行本票及匯款
    資料證明車位確實是丙○○購買。並聲明：原告之訴駁回。
四、兩造不爭執事項：
（一）被告丁○○與訴外人甲○○就坐落桃園縣桃園市○○段28
      4 地號土地及其上同段1215建號（門牌號碼為桃園縣桃園
      市○○路120 號）編號9 之地下室停車位（下稱系爭停車
      位）於96年12月18日簽訂不動產買賣契約書（見本院卷第
      107 至116 頁）。
（二）原告與被告丁○○於97年11月6 日就系爭停車位簽訂房地
      產買賣契約書（見本院卷第8 至15頁）。
（三）系爭停車位於97年1 月10日登記於被告丁○○名下，而於
      97年12月3 日變更登記於被告戊○○名下（見本院卷第81
       、83頁）。
（四）被告丁○○於97年11月27日簽立切結書說明，其所有坐落
      桃園市○○段284 地號（持分200000分之79）暨其上同段
      1215建號（桃園市○○路120 號，持分500000分之17101
      ）之停車位是丙○○於96年出資購買而暫時登記於其名下
     （見本院卷第65頁）。
（五）原告因系爭停車位買賣糾紛向被告丁○○及訴外人丙○○
      提起刑事詐欺告訴，經台灣士林地方法院檢察署檢察官以
      98年度偵字第10593 號不起訴處分，原告不服向臺灣高等
      法院檢察署聲請再議，業經高等法院檢察署以98年度上聲
      議字第74 55 號處分書駁回，嗣原告再向士林地方法院聲
      請交付審判，經士林地方法院以98年度聲判字第84號裁定
      駁回聲請在案（見本院卷第50至55頁）。
五、按當事人主張有利於己之事實者，就其事實有舉證之責任，
    民事訴訟法第277 條前段亦著有明文。是債權人主張其債權
    因債務人處分財產之無償行為被侵害而提起訴訟，自應由債
    權人就其主張撤銷詐害行為之權利存在，且未逾除斥期間之
    有利事實負舉證責任。本件原告主張其於97年12月間知道被
    告將係爭停車位移轉給他人，原以為被告丁○○一物二賣，
    遂提起詐欺告訴，經檢察官於99年10月15日不起訴處份始知
    悉為無償贈與，已損害原告之債權等情，既為被告所否認，
    則依前開說明，原告自應就其主張撤銷詐害行為之權利存在
    ，且未逾除斥期間之有利事實負舉證責任。經查：按民法第
    244 條第1 項之撤銷訴權，依同法第245 條規定，自債權人
    知有撤銷原因時起，一年間不行使而消滅。該項法定期間為
    除斥期間，其時間經過時權利即告消滅。此項除斥期間有無
    經過，縱未經當事人主張或抗辯，法院亦應先為調查認定，
    以為判斷之依據，最高法院亦著有85年台上字第1941號判例
    意旨可供參酌。本件縱或認被告丁○○前開移轉行為有害原
    告之債權，然原告自承於97年12月間即已知悉被告已將係爭
    停車位之所有權移轉他人（詳見本院99年9 月13日言詞辯論
    筆錄）。既然原告懷疑被告丁○○將係爭停車位移轉他人會
    侵害自己之債權，而向台灣士林地方法院檢察署提起詐欺告
    訴，經地檢署於98年10月15日認屬兩造係屬民事糾紛而為不
    起訴處分，在偵查中始知悉丙○○先前將係爭停車位信託予
    丁○○，而丁○○於97年11月19日始將該車位返還丙○○，
    並登記於丙○○指定贈與之女兒戊○○名下，在此次移轉丁○○與丙○○間並無價金之交付，因此認為渠等為無償行為
    。既然原告因丁○○將係爭停車位移轉他人懷疑丁○○詐欺
    而提起告訴，然豈不懷疑渠等有通謀虛偽意思表示，並無買
    賣關係存在；且原告既然偵查中知悉丁○○將係爭停車位移
    轉給丙○○時並未收取價金，然渠等抗辯僅是返還信託物而
    已，既然是返還信託物何來給付價金，原告為何要僅相信被
    告等一半之抗辯內容；顯見原告於知悉被告丁○○將係爭停
    車位移轉他人時，即懷疑被告之行為有損害其債權。原告主
    張係於檢察官不起訴處分時始知悉渠等為無償行為，有害及
    原告之權利，顯無足採。而原告係於99年1 月20日向本院提
    起本訴，此有起訴狀上之本院收文章可稽，顯於1 年之除斥
    期間。則依首揭最高法院判例意旨，原告之撤銷訴權亦因除
    斥期間之經過消滅，是其再依民法第244 條第1 項請求撤銷
    被告於97年11 月19 日就附表所示之不動產訂立之買賣契約
    。被告就附表所示之不動產向桃園地政事務收件字號：97年
    桃資登字第459490號，以買賣為原因，在97年12月3 日登記
    序號0015，所為之所有權移轉登記應予塗銷。被告丁○○應
    將附表所示之不動產持分所有權（車位），移轉登記為原告
    所有，均為無理由，應予駁回。
六、綜上所述，原告依民法第244 條第1 項規定，訴請撤銷被告
    前開買賣契約行為及所有權移轉登記應予塗銷；被告曾傳福
    並應將上開不動產持分所有權，移轉登記為原告所有，既均
    無理由，應予駁回。
七、兩造其餘主張、陳述與舉證，經審酌與本院前開判斷不生影
    響，爰不再予逐一論述，附此敘明。
據上論結，原告之訴為無理由，依民事訴訟法第385 條第1 項前
段、第78條，判決如主文。
中    華    民    國    99    年    10    月    27    日
                  民事第三庭    法  官  張益銘
以上正本係照原本作成。
如對本判決上訴，須於判決送達後 20 日內向本院提出上訴狀。
中    華    民    國    99    年    10    月    27    日
                            書記官  郭玉芬

司法院資訊處製作；財團法人民間司法改革基金會備份。
